【裁判字號】    99,台上,4171
【裁判日期】    990701
【裁判案由】    業務過失致人於死
【裁判全文】
最高法院刑事判決            九十九年度台上字第四一七一號
上  訴  人  甲○○
選任辯護人  古清華律師
上列上訴人因業務過失致人於死案件，不服台灣高等法院中華民
國九十七年五月十九日第二審判決（九十四年度上訴字第四０二
九號；起訴案號：台灣台北地方法院檢察署九十四年度偵字第五
四八四號），提起上訴，本院判決如下：
   主  文
上訴駁回。
   理  由
按刑事訴訟法第三百七十七條規定，上訴於第三審法院，非以判
決違背法令為理由，不得為之。是提起第三審上訴，應以原判決
違背法令為理由，係屬法定要件。如果上訴理由書狀並未依據卷
內訴訟資料，具體指摘原判決不適用何種法則或如何適用不當，
或所指摘原判決違法情事，顯與法律規定得為第三審上訴理由之
違法情形，不相適合時，均應認其上訴為違背法律上之程式，予
以駁回。本件上訴人甲○○上訴意旨略謂：(一)、上訴人所照顧之
嬰兒即被害人龔楷芸，雖因罹「嬰兒搖晃症」而死亡，但無論為
其診治之財團法人長庚紀念醫院（下稱長庚醫院）小兒科主治醫
師夏紹軒、解剖屍體之法醫師孫家棟或受囑託鑑定之國立台灣大
學醫學院附設醫院（下稱台大醫院），均認為被害人受害時間為
「電腦斷層檢查前數小時至三天之間」，無法精確指明時間，台
大醫院甚且指出此症臨床反映有「不安、食慾下降、嗜睡、四肢
無力、抽搐、嘔吐、呼吸加快、體溫下降、心跳過慢，嚴重者呈
現昏迷、心跳停止、瞳孔放大，甚至死亡」，症狀出現先後順序
不一定等情。就時間推算，當係在民國九十三年七月十九至二十
二日之間，而在此期間內，接觸被害人之人員最少十餘人，例如
自承曾夜間熟睡，醒來才發現嬰兒（按指被害人之雙胞姊龔楷茵
）落床之被害人父母龔柏瑞、李曉甄；受被害人父母委託、無照
顧小兒經驗之不詳姓名友人；抱被害人乘坐計程車求診之被害人
父親與叔叔；被害人於同年月十七至二十日住院（下稱第一次住
院），為之醫治之顏盟修醫師及其醫療團隊等，均有可能因抱持
、不當搖晃或路面顛簸等狀況，致被害人受傷，原審不加細察，
獨獨認定係上訴人所造成，罔顧上揭有利於上訴人之鑑定意見而
不採，復不在判決理由內就鑑定意見詳加說明取捨之原由，遽為
不利於上訴人之認定，自有判決理由欠備，並違背證據法則及無
罪推定原則。(二)、稽諸「美國國家嬰兒搖晃症中心」出版之「美
國醫學會期刊」內公布之醫療文獻「腦部創傷誤診之分析」，尚
指出嬰兒搖晃症除上揭台大醫院鑑定意見中所載之症狀外，亦可
能發燒，而此發燒常被誤診成其他疾病所致一情，參諸被害人在
第一次住院，即因發燒住在長庚醫院治療，病歷資料顯示住院前
曾經嘔吐，顏盟修醫師直言無嬰兒搖晃症之臨床診斷經驗，未給
予腦部Ｘ光檢查等語，再衡諸被害人遺體解剖時，發現頭蓋骨有
二公分之骨折，部位在右側枕骨處，足見顏盟修可能有醫療上之
疏失，屬「潛在可能加害人」，即與上訴人立於利害相反關係之
地位，所為不利於上訴人之證言，毫無可信；又被害人之父母既
拒絕為測謊鑑定，行政院衛生署醫事審議委員會（下稱衛生署醫
審會）竟逕行採用龔柏瑞在偵查中所供：九十三年七月二十一日
上午七時，將雙胞胎送至上訴人處，「置於地板上所舖的軟墊上
」，伸手逗被害人玩耍，被害人開心揮動雙手、雙腳，並呵呵笑
，無任何不舒服或異常現象等語，捨棄上訴人在無辯護人陪同、
無編織謊言、符合案重初供常情之警詢時所言：當日被害人由其
父母送來時，「即有食慾不振、嗜睡、活動力差的情況」，致前
提事實嚴重錯誤，非但違背刑事訴訟法第一百九十七條所規範之
「鑑定，除別有規定外，準用有關人證之規定」，採認傳聞證據
，且偏信片面之詞，其不利於上訴人部分之鑑定意見，自亦不可
採。詎原判決仍採上揭不利於上訴人之證言與鑑定意見，顯然不
符合經驗法則、論理法則，並因未傳喚顏盟修或其醫療團隊人員
，就被害人第一次住院期間，究竟如何接觸、照護被害人？卻逕
以各該人員無須抱起住院之嬰幼兒為由，推斷被害人之受搖晃傷
重致死，不關醫事人員，而係罪在上訴人，非無未盡證據調查職
責及理由不備之違誤云云。惟查：(一)、刑事訴訟法第一百九十七
條所定：「鑑定，除本節有持別規定外，準用前節關於人證之規
定。」係指同法第十二章第二節關於使用傳票、促使到庭、必要
時就訊或視訊並詰問、不到場之科罰鍰、酌給日費及旅費、囑託
訊問及原則上禁止再行訊問等人證傳訊規定之準用。而鑑定人係
對於待證事實，憑其專門智識或特別經驗，陳述意見，以供法院
參考，然而實際上某些待證事實相關之基礎事項，常非明確，鑑
定人倘依據卷內存在之訴訟資料作為基礎，表示其專業意見，即
無不可，至於所憑基礎資料是否確實、可信，縱然直接影響該鑑
定意見之憑信性，乃法院取捨、判斷其證明力之範疇，不生鑑定
人擅自採信傳聞證據資料，有悖同法、章第一節關於傳聞法則、
證據能力規定之問題。衛生署醫審會依憑被害人之父在偵查中，
供稱其將被害人送給上訴人照顧時，身心反應正常、健康之證言
，作為基礎資料之一，進而就被害人死亡原因，鑑定係遭受外力
搖晃加上撞擊，時間當在九十三年七月二十一日七至十三時之間
（按即上訴人負責照顧期間），是否可以憑採為認定上訴人犯罪
之依據，乃屬事實審法院關於是項證據方法證明力判斷取捨之範
疇，上訴意旨指該鑑定越權自行認定犯罪之基礎事實，採信龔柏
瑞之審判外（偵查中）陳述，違背傳聞法則一節，核屬誤會。(二)
、證據之取捨、證明力之判斷及事實之認定，俱屬事實審法院自
由裁量判斷之職權，此項職權之行使，倘不違背經驗法則或論理
法則，即無違法可指，觀諸刑事訴訟法第一百五十五條第一項規
定甚明。而所謂經驗法則，係指吾人基於日常生活經驗所得之定
則，並非個人主觀上之推測；又論理法則，乃指理則上之當然定
則，任何人皆不致有所懷疑者而言。無論經驗法則或論理法則，
均具有客觀性、合理性，非許當事人任憑己意，憑空自作主張，
指摘原判決係違背經驗法則、論理法則，而資為適法之第三審上
訴理由。再同法第三百七十九條第十款所稱應於審判期日調查之
證據，係指與待證事實有重要關係，客觀上認為有調查之必要性
，為認定事實、適用法律之基礎者而言；若事實已臻明確，自毋
庸為無益之調查，亦無未盡證據調查職責之違法情形存在可言。
原判決係依憑上訴人直承持有丙級保母人員證照，受龔柏瑞、李
曉甄夫妻委託照顧雙胞胎即被害人與姊龔楷茵，被害人於九十三
年七月二十一日中午，在上訴人住處吐奶，臉色發白，通知救護
車送至長庚醫院急救，延至同年九月二十九日死亡之部分自白；
顯示被害人於救護車上心肺已停止，持續施以人工呼吸復甦術，
入醫院時仍無呼吸心跳，再行急救始恢復，旋送加護病房，出現
腦膜下出血、蜘蛛網膜下出血，合併缺氧缺血性腦病變，且腦波
疑似無活動、兩眼視網膜和玻璃體出血、多重器官衰竭，依賴呼
吸器、強心劑，合併尿崩症，延至上揭二十九日死亡之長庚醫院
診斷證明書、病歷摘要、台北市政府消防局救護紀錄表、法醫師
驗斷書、法務部法醫研究所鑑定書、檢察官相驗屍體證明書、被
害人屍體照片；孫家棟法醫師、顏盟修主治醫師、夏紹軒兒童加
護科主任、衛生署醫審會及台大醫院，均一致鑑認死因為嬰兒搖
晃症之鑑定意見陳述或鑑定書函；夏紹軒並詳稱：被害人腦部受
傷情況非常嚴重，依臨床及斷層掃瞄結果，從被搖晃到昏迷，不
太可能超過十二小時，且應於越接近昏迷之時，受到搖晃之可能
性越高；顏盟修亦謂：被害人第一次住院時，雖病歷上載有住院
前二天曾嘔吐，但住院期間並未見嘔吐，嗣已無異常，始行出院
，翌日竟送回急診，自其出血面積很大、量多而判斷，當係在出
院後，回診不久前受到搖晃；衛生署醫審會鑑定意見更載明：因
被害人之腦幹，無「從中腦、橋腦至延腦」漸次受傷害之臨床徵
狀，故不可能係在送回急診日之上午七時以前受傷各等語，再參
諸上揭發病過程、病狀、電腦斷層檢查、眼底檢查、病理解剖報
告，被害人受搖晃致傷之時間，應為九十三年七月二十一日下午
一時前一、二小時之內，而此時間正值上訴人照顧，為上訴人所
不諱言，復直言：被害人之父母於當日上午，交付被害人給伊照
顧之時，未有交代藥物請伊代為餵服等語，堪認被害人斯時健康
無異狀等情況證據資料，乃認定上訴人有如原判決事實欄所載之
犯行，因而撤銷第一審關於業務過失致人於死部分之科刑判決，
改判適用較有利之行為時法，仍論處上訴人以從事業務之人，因
業務上之過失致人於死罪刑（處有期徒刑一年，依中華民國九十
六年罪犯減刑條例減為有期徒刑六月，如易科罰金以銀元三百元
即新台幣九百元折算一日）。對於上訴人僅承認被害人在其照顧
中吐奶、臉發白，叫救護車送醫急救，拖延二月餘仍告不治，而
矢口否認犯罪，所為依台大醫院鑑定意見，指出被害人係在電腦
斷層掃瞄檢查即送醫翌日下午一時十一分之「前數小時至三天前
」，遭受不當搖晃所致，則在此期間內所有接觸被害人之人，均
有可能係加害人，何能逕認上訴人即為加害人，尤以被害人父母
在將被害人交給上訴人照顧時，被害人已呈食慾不振、嗜睡、活
動力差之情形云云之辯解，如何係飾卸之詞，亦據卷內訴訟資料
詳予指駁、說明。且敘明被害人第一次住院，經採取血液及尿液
檢查，診斷為泌尿道感染而發燒，施以抗生素與輸液治療，獲得
控制已無異狀，始讓出院，除據顏盟修供證外，並有病歷可徵，
上訴人所稱顏盟修立場與伊相對立一節，核無可採；另載明：台
大醫院鑑定意見固謂祇能推斷被害人出血時間係在上揭電腦斷層
掃瞄檢查前之數小時至三天之前，無法更為精確指出等語，並不
排除係在上訴人照顧之期間內發生；孫家棟、夏紹軒之時間推斷
，亦同，均難認係屬有利於上訴人之證據。再指出：衛生署醫審
會鑑定意見雖尚認被害人頭部右後枕顱骨骨折，亦可能為致死原
因，但衡諸孫家棟因解剖親睹被害人屍體所呈現象；顏盟修、夏
紹軒係會同眼科、小兒神經科診治被害人，均屬第一手資料，自
較衛生署醫審會此部分單憑書面所為之鑑定為可採；被害人父母
既直陳曾夜間熟睡，不知被害人雙胞姊姊掉落和室床邊地板等語
，足見無刻意隱瞞（況落差甚小，不致嚴重受傷），反觀被害人
第一次住院時，嘴角瘀青，上訴人亦推稱與伊無關，實有諉責之
嫌，所謂被害人父母最後一次託嬰給上訴人時，被害人已有食慾
不振、嗜睡、活動力差之情形云者，為被害人父母堅決否認，經
予隔離詰問，仍然異口同聲，並詳述被害人第一次住院返家後，
情況正常，喝盡一百五十ＣＣ牛奶，睡前玩玩具，又喝一次奶，
翌日上午送至上訴人處，未有哭鬧等情，益見上訴人之言，屬畏
罪諉責之詞，不足採信。所為之事實認定及得心證理由，俱有卷
內各項證據資料可稽，自形式上觀察，並不違背客觀存在之經驗
法則或論理法則。上訴意旨置原判決已明白論斷之事項於不顧，
就屬事實審採證認事職權之適法行使，任憑己意就同一證據為不
同之評價，妄指原判決違法，且猶執陳詞，仍為單純之事實爭執
，不能認為適法之第三審上訴理由。依上說明，應認其上訴為違
背法律上之程式，予以駁回。
據上論結，應依刑事訴訟法第三百九十五條前段，判決如主文。
中    華    民    國  九十九  年    七    月    一    日
                      最高法院刑事第十庭
                          審判長法官  花  滿  堂
                                法官  黃  正  興
                                法官  陳  東  誥
                                法官  林  錦  芳
                                法官  洪  昌  宏
本件正本證明與原本無異
                                      書  記  官
中    華    民    國  九十九  年    七    月    五    日
                                                      Ｅ

司法院資訊處製作；財團法人民間司法改革基金會備份。
